【裁判字號】    89,判,349
【裁判日期】    890211
【裁判案由】    考試
【裁判全文】
行  政  法  院  判  決                            八十九年度判字第三四九號
    原      告  甲○○
    被      告  考試院
右當事人間因考試事件，原告不服考試院中華民國八十八年一月十六日八八考台訴決
字第○○五號訴願決定（以再訴願論），提起行政訴訟。本院判決如左︰
    主  文
原告之訴駁回。
    事  實
緣原告參加八十四年特種考試司法人員考試丙等考試監所管理員考試及格，認被告依
特種考試司法人員考試規則第十一條規定，於其考試及格證書上加註「本考試及格人
員，於分發任用後，服務未滿五年者，不得轉任司法院及法務部暨所屬以外機關任職
」字樣，乃侵害其轉任之權利，顯然違反憲法及中央法規標準法之法律保留原則規定
，上開考試規則應屬無效，而提起訴願，然遭決定駁回，遂提起行政訴訟。茲摘兩
造訴辯意旨如次：
甲、原告起訴意旨略謂︰
一、公務人員考試法第三條第二項關於所謂「特考特用」之限制規定，係屬八十五年
    一月十七日新修正公布後之事，惟本件被告限制該考試及格人員服務未滿五年者
    ，不得轉任申辦該項考試之用人機關以外機關任職之依據，為特種考試司法人員
    考試規則第十一條規定，但該條文規定，屬考試及格人員轉任其他機關之規定，
    然轉任乃原告之權利事項，而對於人民之權利事項，憲法及其他法律均有明文規
    定加以保障，如今特種考試司法人員考試規則竟將本法（公務人員考試法）並未
    規定之轉任限制，加以五年期限不得轉任之規定，以限制考試及格人員轉任之權
    利，顯然有違憲法及中央法規標準法之規定，被告於本法修訂前，單憑其考試規
    則（該規則係依施行細則訂定，更無法律之位階）限制原告之轉任權，自屬違法
    。
二、考試院固可依法定職權訂定考試規則，但依中央法規標準法第五條第二款之規定
    ：「關於人民之權利義務者，應以法律定之」，同法第六條：「應以法律規定之
    事項，不得以命令定之」，此乃法律保留之規定。復參照憲法第二十二條規定，
    則限制轉任規定雖未侵害人民應考試之權，然侵害人民轉機關任職之權利甚明，
    豈能以司法院釋字第一五五號解釋而變相延申解釋，故行政法規非有法律依據，
    不得就法律保留事項加以規定，子法亦不得逾越母法，否則該法規即違法不生效
    力。
三、綜上所述，本件原處分及訴願決定均有違誤，請求一併予以撤銷等語。
乙、被告答辯意旨略謂︰
一、按被告為國家最高考試機關，得依法定職權訂定考試規則，如未逾越職權範圍，
    或侵害人民應考試之權利，即無牴觸憲法之可言，業經司法院釋字第一五五號解
    釋釋示在案。
二、由於特種考試係基於用人機關特殊需要辦理，被告依法定職權訂定本項考試所依
    據之特種考試司法人員考試規則第十一條規定：「本考試及格人員，於分發任用
    後，服務未滿五年者，不得轉任司法院及法務部暨其所屬以外機關任職。前項不
    得轉任之限制，應於考試及格證書註明，並函請銓部查照」，係為因應事實需
    要及舉辦考試之目的所為之適當限制，難謂有逾越法律規定及違憲之處。又查限
    制轉調之規定，係被告於七十九年六月十四日第七屆第二七九次院會所為之政策
    決定，故於八十一年二月二十四日修正發布之特種考試國際經濟商務人員考試規
    則、同年七月三日修正發布之特種考試外交領事、外交行政人員暨國際新聞人員
    考試規則等即有相關規定，並非八十四年八月二十九日修正發布之特種考試司法
    人員考試規則之特有規定，其後八十五年公務人員考試法之修正，僅是將該項考
    選政策納入法律規定，並將時限延長為永久不得轉調而已。且公務人員考試係為
    配合政府機關用人需求而辦理，有關應考資格、考試方式、服務限制等事項，應
    考須知均有註明，應考人在報考前，即應有所認識。本案有關限制轉任之規定，
    在考試規則及應考須知已有規定及註明，當為原告所知悉，自應受其拘束，是以
    被告依前開規定於其考試及格證書上加註限制轉任之字樣，並無不合。原告之訴
    應予駁回。
    理    由
一、本件原告起訴意旨略以：原告參加八十四年特種考試司法人員考試丙等考試監所
    管理員考試及格，認被告依特種考試司法人員考試規則第十一條規定，於其考試
    及格證書加註「本考試及格人員，於分發任用後，服務未滿五年者，不得轉任司
    法院及法務部暨所屬以外機關任職」字樣，乃侵害其轉任之權利，而上開規則屬
    行政法規之性質，顯然違反憲法及中央法規標準法之法律保留原則規定，應屬無
    效云云。
二、按被告為國家最高考試機關，掌理考試等事項，為憲法第十三條所賦與之職權。
    故被告本此職權，訂定考試規則並基於考試之目的而就其任職之期間酌為適當之
    限制，倘如未逾越職權範圍或侵害人民服公職之權利者，即無牴觸憲法之可言（
    司法院釋字第一五五號解釋可資參照）。
三、查原告參加八十四年特種考試司法人員考試丙等考試監所管理員考試及格，被告
    於其核發之考試及格證書上加註「本考試及格人員，於分發任用後，服務未滿五
    年者，不得轉任司法院及法務部暨所屬以外機關任職」，乃係依據其於八十四年
    八月二十九日修正發布之特種考試司法人員考試規則第十一條規定：「本考試及
    格人員，於分發任用後，服務未滿五年者，不得轉任司法院及法務部暨其所屬以
    外機關任職。前項不得轉任之限制，應於考試及格證書註明，並函請銓部查照
    」而作上開之限制。而上開轉任之限制，乃被告依據特種考試係基於用人機關事
    實需要及參酌用人機關舉辦考試之目的，而本其法定之職權訂定「特種考試司法
    人員考試規則」，並於規則中就其及格人員於分發任用後，服務未滿一定之期間
    者，不得轉任他機關任職服務予以明文規定，是項轉任之限制，並未逾越被告之
    職權範圍及侵害原告服公職之權利，與法律保留原則並無違背，殊難謂有逾越法
    律規定及違憲之處自明。
四、次查，上開特種考試司法人員考試規則第十一條限制轉任他職之規定，係被告於
    七十九年六月十四日第七屆第二七九次院會所為之政策決定，故於其後諸如：八
    十一年二月二十四日修正發布之特種考試國際經濟商務人員考試規則、同年七月
    三日修正發布之特種考試外交領事、外交行政人員暨國際新聞人員考試規則、八
    十二年十一月二十三日修正發布之特種考試法務部調查局調查人員考試規則等，
    亦均有於分發任用後，須服務一定之期限，否則不得轉任其他機關之限制，而非
    單獨就八十四年八月二十九日修正發布之特種考試司法人員考試規則作有特別規
    定，此有被告發布之上開考試規則附於訴願卷可稽。至八十五年一月十七日修正
    公布之公務人員考試法，其第三條第二項亦僅是將該項考選政策納入法律規定，
    並將時限延長為永久不得轉調而已，自不生子法（即特種考試司法人員考試規則
    ）逾越母法（公務人員考試法）之問題。抑且，公務人員考試係為配合政府機關
    用人需求而辦理，有關應考資格、考試方式、服務限制等事項，應考須知均有註
    明，應考人在報考前，即應有所認識。本件有關限制轉任之規定，在上開考試規
    則及應考須知已有規定及註明，當為原告所知悉，而原告仍報考是項考試，自有
    受其拘束之義務。是以被告依前開考試規則之規定於其考試及格證書上加註限制
    轉任之字樣，依法洵無不合。被告之訴願決定將原告訴願駁回，並無違誤。原告
    起訴猶執陳詞爭執，要屬無理由，應予駁回。
五、據上論結，本件原告之訴為無理由，爰依行政訴訟法第二十六條後段，判決如主
    文。
中    華    民    國     八十九      年      二      月      十一       日
                    行 政 法 院 第 四 庭
                                審 判 長 評  事      葉  振  權
                                         評  事      姜  仁  脩
                                         評  事      吳  錦  龍
                                         評  事      吳  明  鴻
                                         評  事      尤  三  謀
右  正  本  證  明  與  原  本  無  異
                                         法院書記官  阮  桂  芬
中    華    民    國     八十九      年      二      月      十一       日


司法院資訊處製作；財團法人民間司法改革基金會備份。
